【裁判字號】    96,上,77
【裁判日期】    980728
【裁判案由】    給付價款
【裁判全文】
臺灣高等法院民事判決                    96年度上字第77號
上  訴  人  承世資訊系統股份有限公司
法定代理人  甲○○
訴訟代理人  黃子恬律師
被上訴人    第一商業銀行股份有限公司
法定代理人  乙○○
訴訟代理人  陳佳雯律師
上列當事人間給付價款事件，上訴人對於中華民國95年12月25日
臺灣臺北地方法院95年度訴字第6067號第一審判決提起上訴，經
本院於98年7月14日言詞辯論終結，判決如下：
    主  文
上訴駁回。
第二審訴訟費用由上訴人負擔。
    事  實
甲、上訴人方面：
一聲明：
  (一)原判決廢棄。
  (二)被上訴人應給付上訴人新臺幣（下同）195萬元及自民國95
    年5月16日起至清償日止按年利率5％計算之利息。
  (三)願供擔保，請准宣告假執行。
二陳述：除與原判決記載相同者外，補稱略以：
  (一)兩造於93年6月17日簽訂「第一商業銀行訂購貨物契約」（
    下稱系爭契約），由上訴人為被上訴人開發催收帳務管理系
    統（下稱系爭系統）。上訴人於93年10月12日完成系爭系統
    交貨後，因被上訴人提出修改需求，兩造於93年12月24日、
    31日及94年1月20日再次討論系統規格，上訴人復於94年2月
    17日完成工作，將系統檔案測試文件整理交付上訴人驗收。
    故系爭系統已完工交付，並未遲延。 上訴人94年11月1日函
    僅係再次通知被上訴人系爭系統已安裝完成，請求被上訴人
    進行測試，非再度交付工作。縱然上訴人遲延完成工作，因
    被上訴人受領工作時未就遲延為保留， 僅於94年5月30日通
    知上訴人部分測試結果，依民法第504條規定， 上訴人對於
    遲延之結果不負責任，被上訴人依民法第502條第2項之解除
    權已消失，不得再以上訴人遲延完工而解除契約。另系爭系
    統完工交付後縱有瑕疵，僅有民法第492條之 瑕疵修補問題
    ，被上訴人以上訴人拒絕修補為由，依民法第494條 規定解
    除契約，應先催告上訴人限期補正，然被上訴人於95年 3月
    27日來函僅表示「請即按約履行」，其後即於95年 4月19日
    解除契約，自不合法。依被上訴人94年 9月21日電子郵件所
    載，系爭系統因超過其94年度預算請領時間，故被上訴人於
    全部測試完畢前已有意解除契約，而於上訴人請求驗收測試
    時，處處刁難，不願配合，並於95年1月6日、95年 2月16日
    兩造進行測試時，拒絕上訴人調整或檢測。
  (二)95年1月6日、95年 2月16日測試結果之錯誤，多項非合約約
    定項目，少數有疑義部分非瑕疵，係被上訴人輸入帳戶資料
    時，輸入之順序或資料欄位或與上訴人設計不同，被上訴人
    於上訴人開發系爭系統時未特定順序或欄位所致，此問題只
    須被上訴人告知調整順序及欄位即可解決。另被上訴人至95
    年 2月16日始提出「同日轉催轉呆」之需求，非屬兩造原約
    定之效用與功能，不得指為瑕疵而解除契約，且一般銀行催
    收款項時，皆先將未繳帳款列為催收帳款，隔數日債務人仍
    未繳時，再轉列為呆帳，上訴人認「同日轉催轉呆」將使催
    帳部分無意義，仍須由被上訴人確認。又帳外息及費用入帳
    ，係指被上訴人對已被列為催收或呆帳之客戶又於本帳務系
    統中產生其他債權，非上訴人施作系爭系統之前提，由專案
    建議書第１章1.2主要假設第３點所載「轉催收/轉呆帳後原
    Card Pac資料繼續計息之帳單列印等相關考慮不在本專案範
    圍內」，可證上訴人係施作CardPac 帳務系統以外之子系統
    。被上訴人新增帳外息及費用入帳需求，致總帳與明細帳金
    額不符，非系爭系統之瑕疵。又「案件未於次月產生」、「
    二卡繳款只入一卡繳款資料」，上訴人經理蔡忠南雖依被上
    訴人指示輸入資料，但被上訴人不讓上訴人檢視內部程式檔
    案，故上訴人無法判別錯誤為何產生。
  (三)不論95年 2月16日測試結果係瑕疵或新增需求，如屬系爭契
    約範圍，上訴人皆願與被上訴人配合補正，未拒絕修補，亦
    無不能補正之問題，但上訴人於95年 3月14日催告被上訴人
    如須上訴人補正，請其指定時間地點，另接獲被上訴人95年
    3月27日來函表示「請即按約履行」後，亦於95年3月29日函
    請被上訴人指定修補之時間地點，然被上訴人於95年 4月19
    日以上訴人未補正為由，未限期催告即解除契約，經上訴人
    於95年 4月26日函請被上訴人協同完成驗收程序，被上訴人
    又以95年5月5日函明示拒絕，顯係以不正當之方法阻卻驗收
    。被上訴人僅就數個不重要之瑕疵即解除契約，亦顯失公平
    。被上訴人自承其解除契約之理由為上訴人未於解約前完成
    工作，並非上訴人完成工作晚於系爭契約之約定或上訴人拒
    絕修補，則依民法保障承攬人付出心血之意旨，除非承攬人
    違反民法第502條第2項或第494條規定， 否則不得隨意解除
    契約。
  (四)上訴人修補時需被上訴人協助。系爭系統之測試須進入被上
    訴人之辦公處所，且須被上訴人開啟其使用之CardPac 帳務
    系統，連接整合測試，另須被上訴人告知調整順序及欄位，
    上訴人始能辦理。上訴人於94年11月委請律師發函催告測試
    後，被上訴人即表示此後測試及聯絡須以書面為之。95年1
    月 6日測試時，被上訴人拒絕上訴人接觸系統或檢測，故上
    訴人無法釐清究係系統運算錯誤或被上訴人輸入順序或欄位
    與系統設計不同所致。95年2月16日測試紀錄表第3頁所載「
    有帳外息、費用入帳，造成總帳與明細帳金額不符」，縱然
    為上訴人應施作之規格，仍須被上訴人協助調整原帳務系統
    欄位設定。95年 2月16日測試時，被上訴人拒絕上訴人調整
    ，可證上訴人無法自由進出單獨進行修補，其後被上訴人亦
    未以書面通知上訴人補正。
三證據：除援用原審提出者外，補提最高法院39年度臺上字第15
  53號裁判、54年度臺上字第2833號判決、73年度臺上字第2814
  號判決、76年度臺上字第1079號判決、77年度臺上字第1961號
  判決、82年度臺上字第1440號判決、84年度臺上字第2249號判
  決、87年度臺上字第1205號判決、臺灣臺北地方法院92年度建
  字第50號判決、福建高等法院金門分院91年度上易字第 3號判
  決、臺灣高等法院90年度上易字第124號判決、94年2月17日電
  子郵件及系統說明書、被上訴人系統測試錯誤通知等影本為證
  。
乙、被上訴人方面：
一聲明：
  (一)上訴駁回。
  (二)如受不利判決，請准供擔保宣告免為假執行。
二陳述：除與原判決記載相同者外，補稱略以：
  (一)上訴人於原審已自認未完成系爭系統，其上訴稱已完工交付
    等語，自相矛盾。上訴人於第二審援引民法第502條、第504
    條及第494條規定， 係提出新攻擊方法，違反民事訴訟法第
    447條第1項規定，且上開規定係以承攬人完成工作或定作人
    受領工作為前提，系爭系統既未完成，不能適用。即使被上
    訴人解除契約不合法，其效果至多為系爭契約繼續有效，不
    會使被上訴人之解約行為成為民法第101條之 不正當行為。
    上訴人未完成工作，仍不得依供應條件第 7條約定請求給付
    報酬。即使上訴人認為95年 2月16日之測試屬驗收性質，然
    未通過驗收，即無從依約請求付款。
  (二)上訴人未於94年 2月17日完成工作，當日電子郵件之附件並
    非系爭系統之全部，否則上訴人何須於94年11月 1日再以律
    師函附件交付部分工作？上訴人雖於94年 2月17日將自稱已
    完成之系統交給被上訴人測試，然測試結果有多項錯誤，無
    法正確運算客戶之繳費情形，非僅無關重要之瑕疵，對經營
    銀行之被上訴人而言，此種工作完全無用，不能因上訴人已
    花費相當時間設計程式即得認完工。95年 2月16日測試紀錄
    表所載問題，其中「不能同日轉催/呆」 將造成無法運算、
    「逾放比」之計算發生錯誤，「案件未於次月產生」會造成
    次月呆帳列於本月，「二卡繳款只入一卡繳款資料」會造成
    持有兩張信用卡之客戶所繳款項僅能沖銷其中一卡之費用，
    均屬銀行業不能發生之問題，嚴重影響客戶權益與信用，亦
    破壞銀行之信譽。
  (三)自上訴人於93年10月12日初次將系爭系統之雛形交付被上訴
    人後，被上訴人即開始整合測試及單元測試，並就測試所發
    現之問題與上訴人密切討論，請其修補，就上訴人於94年4
    月15日及94年 5月10日對測試結果之詢問，被上訴人亦於94
    年 5月30日、31日以電子郵件將測試結果列請上訴人進行修
    補，並於94年 9月30日與上訴人開會討論修補程式事宜，可
    見被上訴人並未怠於測試。
  (四)被上訴人於94年11月間告知上訴人，若欲進行驗收，應以書
    面進行，非謂系統測試及雙方聯絡均須以書面為之。依系爭
    契約供應條件第6條約定， 驗收須俟被上訴人查核其運轉正
    常後，方能辦理。系爭系統經被上訴人查核後，不能正常運
    轉，無法進入驗收程序。
  (五)被上訴人僅於95年1月6日、95年 2月16日測試時，拒絕上訴
    人當場調整系統，因當日乃被上訴人向上訴人展示測試後程
    式出現錯誤之處，在展示完畢前，任由上訴人逐一調整係浪
    費兩造時間，上訴人本應於全部測試完畢後再自行修補錯誤
    之處，被上訴人亦從未拒絕上訴人於測試日後修補，且95年
    2月16日測試紀錄表已載明問題所在， 毋需被上訴人再告知
    應如何修補。然95年2月16日測試後至95年4月19日被上訴人
    解除契約，期間超過2個月， 上訴人未曾再到被上訴人資訊
    大樓工作，應係上訴人拒絕修補。只要上訴人進入資訊大樓
    工作，被上訴人從未拒絕開啟CardPac 帳務系統。被上訴人
    未曾變更被上訴人施作之時間地點，亦未限制上訴人進出資
    訊大樓，且於95年3月27日函請上訴人依約履行， 未以不正
    當方法阻止上訴人完成工作。上訴人催告被上訴人指定時間
    、地點修補，不生合法催告之效果。縱然被上訴人於95年2
    月16日前怠於測試，與上訴人其後拒絕修補致遭被上訴人解
    除契約，其間無因果關係。而由上訴人94年2月17日、94年5
    月13日電子郵件可知上訴人因忙於其他客戶之工作，故遲遲
    無法完成系爭系統。
  (六)依95年2月16日測試紀錄表之記載， 可知上訴人並未完成系
    爭系統。測試紀錄表第1頁所載「歸戶問題，不能同日轉催/
    呆」，「歸戶問題」係同一客戶持有多張信用卡之帳款歸於
    同一戶之問題，「不能同日轉催/呆」 係無法將轉催收之案
    件於同一日轉呆帳，未達被上訴人系爭契約之需求，非新增
    需求，測試紀錄表未記載「合約外未測」。測試紀錄表第2
    頁所載「案件未於次月產生」、「二卡繳款只入一卡繳款資
    料」，上訴人坦承係錯誤，且其有帳務數據資料輸入經驗，
    部分項目係由蔡忠南於測試時親自輸入客戶資料，該等資料
    一直儲存於上訴人設計之系統中，實可據以自行修補。測試
    紀錄表第3頁所載「有帳外息、費用入帳， 造成總帳與明細
    帳金額不符」之帳外息、費用入帳，係指被上訴人對已列為
    催收或呆帳之客戶又有新債權時之情形，屬上訴人依約應交
    付之工作（規格第貳條第五項、專案建議書第9頁）。 上訴
    人於94年 2月17日電子郵件所附測試報告之系統畫面均有總
    帳外息、總帳外費用之欄位。專案建議書第1章1.2主要假設
    第3點所載「轉催收/轉呆帳後原CardPac 資料繼續計息之帳
    單列印等相關考慮不在本專案範圍內」，係指上訴人毋庸處
    理「帳單列印」之工作，非指上訴人毋庸處理帳外息與費用
    入帳，故帳外息與費用入帳非新增需求，測試紀錄表亦未記
    載「合約外未測」。另原證17建議書非被上訴人新增之需求
    ，兩造並未就該建議進行任何討論；被上訴人94年 9月21日
    電子郵件係催告上訴人儘速完成工作，非以簽訂新合約取代
    系爭契約，測試結果及協調項目為系爭契約細節之討論，非
    新增需求。
三證據：除援用原審提出者外，補提資訊大樓會客登記單影本為
  證。
    理  由
一程序方面：按當事人於第二審程序原則上不得提出新攻擊或防
  禦方法，但對於在第一審已提出之攻擊或防禦方法為補充者，
  不在此限，民事訴訟法第447條第1項第3款定有明文。 本件上
  訴人於原審已主張被上訴人解除契約不合法（參見原法院卷第
  158、159頁之補充理由狀(三)），其於本院另主張：縱然上訴人
  遲延完成工作，因被上訴人受領工作時未就遲延為保留，依民
  法第504條規定， 上訴人對於遲延之結果不負責任，被上訴人
  依民法第502條第2項之解除權已消失，不得再以上訴人遲延完
  工而解除契約，另系爭系統完工交付後縱有瑕疵，被上訴人未
  定相當期限請求上訴人修補， 不得依民法第494條規定解除契
  約等語，均係就上開主張補充法律上之意見，依上開規定，應
  予准許，本院仍應予審究。
二上訴人主張：兩造於93年6月17日簽訂系爭契約， 由上訴人為
  被上訴人開發系爭系統。上訴人於93年10月12日完成交貨後，
  被上訴人提出修改需求，上訴人復於94年 2月17日完成工作，
  將系統檔案測試文件整理交付上訴人驗收測試，被上訴人怠於
  測試，至95年1月6日、 95年2月16日測試時又拒絕上訴人修補
  ，其後亦未指定時間地點通知上訴人修補，且未定期催告，即
  於95年4月19日解除系爭契約， 95年5月5日再拒絕上訴人修補
  ，致無法驗收完成。被上訴人係以不正當行為阻卻驗收，致條
  件無法成就，依民法第101條規定，應視為於95年5月16日驗收
  合格，另依95年 2月16日測試結果，上訴人之工作並無瑕疵，
  實係被上訴人新增指示，上訴人並未遲延完工，被上訴人解除
  契約為無理由，應依約給付價款195萬元等情， 求為判命被上
  訴人給付上訴人195萬元及自95年5月16日起至清償日止按年利
  率5％計付利息之判決。
三被上訴人則辯稱：其未怠於測試，上訴人尚未完成系爭系統，
  不得請求給付報酬，且上訴人遲未完成工作，被上訴人已依約
  解除契約等語。
四兩造不爭執事項（參見原法院卷第207頁之 95年10月19日言詞
  辯論筆錄、第208頁之上訴人爭點整理狀、 本院卷第218至222
  頁之97年1月3日準備程序筆錄）
  (一)兩造於93年6月17日簽訂系爭契約， 由上訴人為被上訴人開
    發系爭催收帳務管理系統。系爭契約之性質為承攬契約，約
    定內容摘要如下：
    1.規格：詳如規格說明。
    2.總價款：195萬元（含營業稅）。
    3.交貨日期：詳如供應條件五。
    4.交貨地點：詳如供應條件五。
    5.付款辦法：詳如供應條件七。
    6.驗收：(一)賣方所售貨品，必須依照期限交齊，由買方按照
      上開規格驗收。(二)不合規格或有損壞之貨品，由賣方取回
      ，並依限調換交齊。…
    7.附則：…(二)本案供應條件所載事項，視同本契約之一部分
      ，與本契約具同等效力。…
  (二)系爭契約附件「採購催收帳務系統廠商供應條件」（下稱供
    應條件），內容摘要如下：
    1.第4條「廠商（即上訴人）應提供（建議書） 二份供本行
      （即被上訴人）評審規格，建議書內容包括規格說明（條
      例符合本行所訂規格之說明）…」
    2.第5條「交貨、安裝及教育訓練：(一) 廠商應於簽約後三個
      月內於本行指定地點完成本次採購之軟體建置安裝及測試
      ，並經本行有關人員認可。(二)廠商應於驗收前交付下列本
      行認可之文件交付書面一式二份並製作碟片二份供本行存
      查：1.系統文件…2.應用程式文件…3.教育訓練…」
    3.第6條「驗收：廠商將本案軟體全部安裝完妥後， 應遞交
      『安裝完成報告書』一式二份，本行收到上列文件後，於
      一個月內經查核其運轉正常後，再由本行依據規定辦理驗
      收手續。」
    4.第7條「付款方式：總價款於軟體安裝完畢， 並辦理驗收
      完成後，由本行一次付清。」
    5.第9條「逾期交貨罰款：(一) 廠商未依本供應條件『交貨、
      安裝及教育訓練』之規定完成本案軟體之交貨，應依下規
      定處理：…(2)若逾期交貨超過30天，本行有權退還已交貨
      之設備及逕行解除全部本案契約，並沒收全部履約保證金
      ，廠商不得異議。…(三)因驗收不合格或退換貨而致逾原訂
      交貨期限者，概作逾期論。…」
  (三)系爭契約附件「催收帳務管理系統規格」，內容摘要如下：
    1.第貳條第三項「收回款分配原則」第2點 「催收帳務系統
      」：「將依繳款金額相對應減掉其原轉催收/ 轉呆帳之金
      額，同時記錄其歷史交易供使用者查詢。…」
    2.第貳條第四項「二次以上轉催/轉呆功能」第2點：「系統
      會將二度轉呆金額載錄於催收帳務系統之主畫面上以供
      USER 查詢，並將二度轉呆金額滾入原轉催收/轉呆帳餘額
      。」
    3.第貳條第五項「催收系統查詢功能」：「催收帳務系統保
      留轉催收/轉呆帳當時之本金及利息，並計算轉催收/轉呆
      帳後之利息及違約金，同時記錄收回款沖償本金、轉催收
      /呆帳前之利息及轉催收/轉呆帳後之利息、違約金之明細
      以及二次轉催收/轉呆帳之本金及利息金額明細， 並設計
      新的交易畫面供使用者查詢。」
    4.第貳條第六項「資料轉換」第1點：「… 如建立本催收帳
      務系統集中控管轉催收/轉呆帳帳務資料， 則需將之前建
      置在分行放款系統之資料，在此專案系統建置完畢上線前
      一併以程式批次轉入本系統加以控管。」
  (四)系爭契約附件「專案建議書」第二章所列專案範圍功能項目
    包括資料轉換、連接CardPac帳務系統並提供轉催收/轉呆帳
    功能（系統自動轉催收/轉呆帳功能）、CardPac帳務系統繼
    續計息、收回款分配原則、 二次以上轉催/轉呆功能、催收
    系統查詢功能、連接本行債管部呆帳系統、管理性報表。內
    容摘要如下：
    1.第4頁「資料轉換」第1點：「…如建立本催收帳務系統集
      中控管轉催收/轉呆帳帳務資料， 則須將之前建置在分行
      放款系統之資料，在此專案系統建置完畢上線前一併以程
      式批次轉入本系統加以控管。」
    2.第7頁「收回款分配原則」1.CardPac帳務系統「客戶繳款
      仍可入帳，分配比例及沖銷順序依現行CardPac系統-帳務
      系統之沖銷方式沖銷」、2.催收帳務系統「將依繳款金額
      相對應減掉其原轉催收/轉呆帳之金額， 同時記錄其歷史
      交易供使用者查詢。…」
    3.第8頁「二次以上轉催/轉呆功能」第 2點：「系統會將二
      度轉呆金額載錄於催收帳務系統之主畫面上以供USER查詢
      ，並將二度轉呆金額滾入原轉催收/轉呆帳餘額。」
    4.第9頁「 催收子系統查詢功能」約定：「催收帳務系統保
      留轉催收/轉呆帳當時之本金及利息，並計算轉催收/轉呆
      帳後之利息及違約金，同時記錄收回款沖償本金、轉催收
      /轉呆帳前之利息及轉催收/轉呆帳後之利息、違約金之明
      細以及二次轉催收/轉呆帳之本金及利息金額明細， 並設
      計新的交易畫面供使用者查詢。」。
    5.第18頁之「1.3 甲方（即被上訴人）專案經理須負責執行
      下列事項：…1.3.9 協助有關主動通知交易之測試工作與
      環境設定。1.4 甲方『相關系統技術人員』須負責執行下
      列事項：1.4.1 協助乙方（即上訴人）『技術支援』人員
      完成甲方現行資訊環境之相關設定或調整。…」
  (五)兩造之相關信函：
    1.93年 9月13日被上訴人以電子郵件向上訴人表示「週會後
      ，針對會上討論事項，有以下四項決議，其中部分與Card
      Pac小組協助。1.子系統中如已結清之案件，直接將BLOCK
      CODE帶Q， 國旅卡除外。2.一次轉呆後，如再有請款者，
      維持原案，直接轉呆。3. 轉催/呆後，如再有費用產生，
      除違約金、年費外，皆列為帳上費用。4.由分行轉入之案
      件，需於畫面上保留其轉入之分行代號。」等語。
    2.93年10月12日上訴人以電子郵件表示：系爭系統已開發完
      成並初步整合測試，提供測試報告予被上訴人參考。
    3.93年12月 3日上訴人以電子郵件通知被上訴人：系爭系統
      已修正完畢，請被上訴人檢查。被上訴人於93年12月 6日
      以電子郵件回覆上訴人正在檢查系爭催收系統，復於93年
      12月7日以電子郵件通知上訴人RUN系爭系統批次檔。
    4.93年12月10日被上訴人以電子郵件請上訴人取消子系統中
      卡片上限30張之限制，並於完成系爭系統批次檔後通知被
      上訴人續行測試確認。上訴人於同日以電子郵件通知被上
      訴人，系爭系統批次檔已RUN 完成，請求被上訴人檢查催
      收系統批次結果。被上訴人於93年12月13日以電子郵件向
      上訴人表示系爭系統批次結果有錯誤，復於93年12月17日
      以電子郵件通知上訴人，系爭系統子系統測試結果有錯誤
      。
    5.兩造於93年12月24日、31日開會確認系統規格後，上訴人
      於94年1月7日以電子郵件向被上訴人表示「針對上次開會
      （2004/12/24）所修改之項目，除了2004/12/31待確認問
      題尚未修正外，其餘已全部修正完成；並先行模擬測試，
      其測試資料及範例如附件，麻煩妳確認，下星期是否可跟
      妳約個時間再開會。附件內容：一 催收帳務系統-測試個
      案。二統計報表一、二。三待確認問題。」等語，其中附
      件「催收帳務系統- 測試個案」之帳務數據資料均係由上
      訴人自行輸入。
    6.兩造於94年1月20日開會確認系統規格後， 被上訴人於94
      年 1月24日以電子郵件向上訴人表示「看過先前貴公司提
      供的轉呆測試報表後，為減少轉呆金額及使帳務核算正確
      ，請比照轉催模式，將所有帳務沖抵後以其餘額轉列，EX
      :1. 轉呆當天之催收案件若有請款者，當天先進行二次轉
      催，將此請款金額歸入催收餘額後，同時以此額進行轉呆
      。2.轉呆當天之催收案件若有繳款者，當天先進行催收收
      回，將此繳款金額沖銷催收餘額後，同時以此餘額進行轉
      呆…」等語。
    7.94年2月3日上訴人以電子郵件向被上訴人表示「針對上次
      開會（2005/01/20）需修改之項目大致已修正完成，其測
      試資料及範例如附件，麻煩妳確認…」等語。
    8.94年 2月17日上訴人以電子郵件將系爭系統文件寄送被上
      訴人，並表示「…因最近可能需要支援其他客戶故無法在
      一銀STAND BY，若有需要RUN 批次可請博仁幫忙」等語。
    9.94年4月15日上訴人以電子郵件向被上訴人表示「… 催收
      系統現在測試的狀況如何？我們專案經理每個星期五都會
      至貴單位standby 看還有沒有什麼問題，若測試ok，不知
      是否可以報驗收？…」等語。
    10.94年5月10日上訴人寄發電子郵件予被上訴人，表示：「
      …我們現在蔡專案經理每個星期五都會去資訊室看目前測
      試的狀況，但好像進度有點停滯，能不能請副理幫我們協
      調看看，看如何能再專案能平順繼續進行？…」。
    11.94年 5月13日上訴人以電子郵件表示「經過與一銀的催收
      經辦電話連繫後，其結論為：…(5)本案之遲延非我方之因
      素，目前人員皆移至別專案，看公司有沒有什麼行政程序
      需要執行。」
    12.94年 5月30日、31日被上訴人以電子郵件將測試結果列請
      上訴人進行修補。
    13.94年8月17日兩造開會討論程式細節，94年9月12日日上訴
      人以電子郵件提出「催收子系IBM 主機端帳務處理建議書
      」予被上訴人，於94年 9月15日以電子郵件請求被上訴人
      確認調整內容，被上訴人於94年 9月21日以電子郵件表示
      「…因本案未能如期上線驗收，預算經多次保留至本年度
      ，期限亦將屆滿；請貴公司提出完成合約內需求之時程表
      」。94年9月30日兩造開會討論修補程式事宜。
    14.上訴人委託黃子恬律師於94年11月 1日發函予被上訴人，
      交付系統文件檔案書面、檔案磁碟及安裝完成報告書，請
      被上訴人於函到後依約查核系爭系統運作是否正常，並於
      30日後通知上訴人辦理驗收。
    15.被上訴人於94年12月5日以傳真函通知上訴人， 系爭系統
      測試後有如下錯誤：「一連接CardPac 帳務系統並提供轉
      催收/轉呆帳之功能：二項錯誤。二CardPac帳務系統繼續
      計息：二項錯誤。三收回款分配原則：二項錯誤。四催收
      系統查詢功能：八項錯誤。五管理性報表：因帳務值處理
      錯誤，無法確認。」
    16.95年1月6日兩造就系爭系統進行第一次測試，被上訴人於
      測試時，拒絕上訴人當場補正及調整系爭系統。上訴人委
      託黃子恬律師於95年 1月13日以臺北體育埸郵局臺北81支
      局第4855號存證信函，催告被上訴人再次安排驗收測試並
      准許上訴人就確認瑕疵部分為補正。95年 2月16日兩造就
      系爭系統進行第二次測試，由上訴人專案經理蔡忠南親自
      操作系統進行測試，並作成測試紀錄表，扣除上訴人所稱
      之合約範圍外問題，測試紀錄表第1頁所載 「歸戶問題，
      不能同日轉催/呆」、第2頁所載「經蔡先生（即上訴人專
      案經理蔡忠南）指定，測試結果如附件一…案件未於次月
      產生」、「二卡繳款只入一卡繳款資料」、第3頁所載「
      有帳外息、費用入帳，造成總帳與明細帳金額不符」等錯
      誤，均為上訴人專案經理蔡忠南所親簽確認之程式問題，
      其中「不能同日轉催 /呆」部分，被上訴人因不認同上訴
      人之說法而未簽名。被上訴人於測試時拒絕上訴人當場補
      正及調整系爭系統。
    17.上訴人於95年3月14日以臺北雙連郵局第347號存證信函催
      告被上訴人於10日內確認測試驗收結果，如需補正亦請以
      書面指定時間地點通知上訴人，否則即視為同意接受驗收
      測試結果。
    18.被上訴人於95年 3月27日以 (95)一總消催字第02390號函
      通知上訴人「貴公司施作本行『信用卡部－催收帳務系統
      』惠案，前經95年1月 6日及2月16日派員蒞行進行系統測
      試，惟其結果均未符合約需求；請即按約履行，否則本行
      將解除本案契約並沒收保證金…」。
    19.上訴人於95年3月29日以臺北雙連郵局第441號存證信函催
      告被上訴人以書面指定時間地點通知上訴人進行補正。
    20.被上訴人於95年 4月19日以 (95)一總消金授字第03224號
      函，以上訴人未依約完成系爭系統為由，通知上訴人自即
      日起解除系爭契約，並沒收履約保證金。
    上訴人於95年4月26日以臺北雙連郵局第537號存證信函催
      告被上訴人於函到後10日內以書面指定時間地點通知上訴
      人補正，否則即視為系統驗收合格。
    被上訴人於95年5月5日以 (95)一總消金授字第03787號函
      復上訴人表示：系爭契約業經解除，所請補正無從辦理等
      語。
  (六)系爭系統安裝地點位於被上訴人設址 臺北市○○○路180號
    10 樓之資訊大樓中。94年2月16日前上訴人進入被上訴人資
    訊大樓之方式與時間係於上班時間換證進入。被上訴人未曾
    拒絕上訴人之工作人員進入。上開工作安裝地點、方式從未
    改變。
  (七)兩造自95年2月16日第2次測試後，未再處理系爭系統。
五兩造爭執要點及本院之判斷
  上訴人請求被上訴人給付承攬系爭系統之報酬，為被上訴人所
  否認，並辯稱系爭系統未完成等語，兩造爭執要點在於：被上
  訴人是否以不正當方法阻卻系爭系統之驗收？被上訴人解除系
  爭契約有無理由？茲分述如次。
  (一)上訴人是否已請求被上訴人為驗收測試，被上訴人以不正當
    方法阻卻系爭系統之驗收？
    1.按「報酬應於工作交付時給付之，無須交付者，應於工作
      完成時給付之。」民法第505條第1項固有明文；惟本件供
      應條件第7條約定「 付款方式：總價款於軟體安裝完畢，
      並辦理驗收完成後，由本行一次付清」，可知上訴人請求
      付款之要件，除軟體安裝完畢外，尚須經驗收完成。
    2.上訴人雖主張已於93年10月12日、94年2月17日完工交付
      系爭系統，惟依上訴人提供被上訴人評審之專案建議書（
      參見原法院卷第15頁之供應條件第4條）第4章「專案時程
      」記載，上訴人須依照時序完成：需求討論、開發環境準
      備、軟體開發、單元測試、系統整合測試、系統教育訓練
      、使用者驗收測試、系統上線（參見原法院卷第38頁），
      其第5章「 專案組織及責任」另記載被上訴人指派協助上
      訴人完成系爭系統之專案經理須負責執行：協助有關帳務
      主機交易之測試工作、提供必要之測試資料、協助有關主
      動通知交易之測試工作與環境設定（參見原法院卷第39、
      40頁），可知上訴人於系爭系統施作過程中，須陸續經由
      被上訴人協助進行單元測試、系統整合測試，且須在驗收
      測試前完成系統教育訓練。而上訴人固已將系爭系統安裝
      交付被上訴人測試，惟上訴人於93年10月12日以電子郵件
      表示系爭系統已開發完成，將測試報告提供被上訴人參考
      後，仍多次進行修正（詳見兩造不爭執事項(五)之3.至7.）
      ，嗣於94年 2月17日將系爭系統文件寄送被上訴人後，又
      迭經被上訴人於94年5月30日、31日、94年9月21日、94年
      12月5日通知有異常、錯誤情形，兩造並於94年9月30日開
      會討論修補程式事宜（詳見兩造不爭執事項(五)之12.、13.、
      15.、16.），直到兩造於95年2月16日進行測試時， 仍有數
      項程式錯誤（詳見兩造不爭執事項(五)之16.），上訴人卻自
      94年2月3日以後未再修正系爭系統（參見本院卷第189 至
      191頁之上訴人準備書狀）， 亦未完成系統教育訓練（參
      見原法院卷第67頁之上訴人94年11月1日函）， 自不能以
      上訴人將系爭系統安裝交付被上訴人測試，即謂已進行驗
      收測試或已驗收完成而得請求付款。
    3.被上訴人是否以不正當方法阻卻系爭系統之驗收？
      (1)被上訴人是否迭以變更需求或指示之方式阻卻系爭系統
        之驗收？
        由兩造往來信函中，固可見被上訴人屢次表示系爭系統
        有缺失，上訴人亦屢次表示已修正，然未見上訴人表示
        被上訴人所提需求逾越系爭契約約定之範圍，亦未見上
        訴人請求追加或變更價款，難認被上訴人有變更需求或
        指示。至於上訴人主張被上訴人於94年 8月17日會議時
        提出新增需求，故上訴人提出原證17建議書等語，惟被
        上訴人主張兩造並未就該建議書討論等語，為上訴人所
        不爭執，可見即使被上訴人有新增需求，亦未經兩造合
        意由上訴人施作。再者，即使95年 2月16日所為測試屬
        驗收測試，測試紀錄表亦就部分問題註明「合約外未測
        」，惟未經被上訴人員工簽認（參見原法院卷第88至90
        頁），且除此之外仍有多項錯誤經上訴人專案經理蔡忠
        南親簽確認係程式問題（詳見兩造不爭執事項(五)之16.）
        ，其中「同日轉催/呆」、「 有帳外息、費用入帳，造
        成總帳與明細帳金額不符」部分，上訴人雖主張係新增
        需求或非兩造約定施作規格等語，惟均未據註明「合約
        外未測」，自難採信。故縱然被上訴人曾新增需求，亦
        難認係影響系爭系統驗收完成之因素。
      (2)被上訴人是否應以書面指定時間地點通知上訴人修補而
        故意不為？
        上訴人雖主張曾催告被上訴人以書面指定時間地點通知
        其補正，被上訴人均未指定等語，然系爭系統安裝地點
        始終位於被上訴人之資訊大樓，且上訴人進入該大樓之
        方式係於上班時間換證進入，從未改變，被上訴人亦未
        曾拒絕上訴人之工作人員進入等情，為兩造所不爭執（
        詳見兩造不爭執事項(六)），難謂上訴人前往修補系爭系
        統須先經被上訴人以書面指定時間地點。另被上訴人固
        於95年 2月16日測試時拒絕上訴人當場補正及調整系爭
        系統（參見兩造不爭執事項(五)之18.），惟上訴人據以主
        張其後無法自行修補，須經被上訴人以書面指定修補之
        時間地點等語，為被上訴人所否認，上訴人又未舉證證
        明被上訴人拒絕其自行修補或修補之時間地點須經被上
        訴人以書面指定等情，其主張不足採信。何況，被上訴
        人曾於95年 3月27日具函通知上訴人「請即按約履行」
        （參見兩造不爭執事項(五)之16.），若上訴人願為修補，
        自非不得據以為之。此外，上訴人雖主張被上訴人應協
        助修補等語，惟上訴人既未前往被上訴人資訊大樓試圖
        修補，難認被上訴人將如何協助。從而難認被上訴人有
        應以書面指定時間地點通知上訴人修補而故意不為之情
        形。上訴人徒言其曾催告被上訴人以書面指定修補之時
        間地點，並不能將系爭系統未能驗收完成之責任歸諸被
        上訴人。
      (3)至於被上訴人固於95年5月5日以 (95)一總消金授字第0
        3787號函拒絕上訴人補正，惟係以系爭契約業已解除為
        由。參酌被上訴人於95年2月16日測試後，曾於95年3月
        27日催告上訴人表示：測試結果未符合約需求，請即按
        約履行，否則將解除契約等語，惟上訴人僅於95年 3月
        29日催告被上訴人以書面指定時間地點通知上訴人補正
        （詳見兩造不爭執事項(五)之18.、19.），並未前往修補系
        爭系統，且直到被上訴人於95年 4月19日通知解除契約
        後，亦僅再於95年 4月26日催告被上訴人以書面指定時
        間地點通知上訴人補正（詳見兩造不爭執事項(五)之20.、
        ），既未表示被上訴人解除契約不合法，復未前往修
        補系爭系統等情，可見95年 2月16日測試後，上訴人始
        終未積極前往修補系爭系統。再者，縱認95年2月16 日
        所為測試屬驗收測試，系爭系統仍有多項錯誤，已如前
        述，自不得謂已驗收合格；而系爭契約約定之完工期限
        為93年6月17日簽約後3個月（詳見兩造不爭執事項(二)之
        2.），參酌供應條件第9條約定「若逾期交貨超過30 天
        ，本行（即被上訴人）有權…逕行解除全部本案契約…
        」、「因驗收不合格或退換貨而致逾原訂交貨期限者，
        概作逾期論」（詳見兩造不爭執事項(二)之4.），則被上
        訴人於95年2月16日測試後， 以測試結果未符合約需求
        為由，於95年 3月27日催告上訴人「請即按約履行」，
        雖未定相當期限，於法不合，惟距95年 2月16日測試時
        已逾1個月， 且於上訴人未再修補系爭系統後，直到95
        年4月19日方為解除契約之意思表示， 亦已經過相當期
        間，故基於上訴人始終未積極前往修補系爭系統之客觀
        事實，被上訴人主觀上認上訴人遲未依約完成系爭系統
        ，系爭契約業已解除，而於95年5月5日函復上訴人拒絕
        其補正，難認係以不正當方法阻卻系爭系統之驗收。上
        訴人主張被上訴人以不正當方法阻卻系爭系統之驗收，
        難認有理由。
  (二)被上訴人解除系爭契約有無理由？
    上訴人施作之系爭系統既未經驗收完成，其依系爭契約請求
    給付報酬，即無理由。至於被上訴人解除系爭契約有無理由
    ，並不影響此結論，爰不予贅述。
六綜上所述，上訴人依承攬契約請求被上訴人給付195萬元 及其
  遲延利息，為無理由，不應准許。原審為上訴人敗訴判決及駁
  回其假執行之聲請，並無不合。上訴意旨指摘原判決不當，聲
  明廢棄改判，為無理由，應予駁回。
七本件事證已臻明確，兩造其餘之攻擊防禦方法及所提之證據，
  經審酌後認均無礙判決之結果，爰不予一一論述。
八據上論結，本件上訴為無理由。依民事訴訟法第449條第1項、
  第78條，判決如主文。
中    華    民    國    98    年    7     月    28    日
                    民事第九庭
                        審判長法  官  黃熙嫣
                              法  官  鄭傑夫
                              法  官  林玲玉
正本係照原本作成。
如不服本判決，應於收受送達後20日內向本院提出上訴書狀，其
未表明上訴理由者，應於提出上訴後20日內向本院補提理由書狀
（均須按他造當事人之人數附繕本）上訴時應提出委任律師或具
有律師資格之人之委任狀；委任有律師資格者，另應附具律師資
格證書及釋明委任人與受任人有民事訴訟法第466條之1第１項但
書或第2項（詳附註） 所定關係之釋明文書影本。
中    華    民    國    98    年    7     月    31    日
                              書記官  倪淑芳
附註：
民事訴訟法第466條之1（第1項、第2項）：
對於第二審判決上訴，上訴人應委任律師為訴訟代理人。但上訴
人或其他法定代理人具有律師資格者，不在此限。
上訴人之配偶、三親等內之血親、二親等內之姻親，或上訴人為
法人、中央或地方機關時，其所屬專任人員具有律師資格並經法
院認為適當者，亦得為第三審訴訟代理人。


司法院資訊處製作；財團法人民間司法改革基金會備份。
